最高法院刑事判決　　　　　　　　　　　　　　　九十一年度台上字第一三四二號
　　上訴人　台灣高等法院檢察署檢察官
　　被　告　丙 ○ ○
　　　　　　己 ○ ○
　　　　　　甲○○○
　　　　　　乙 ○ ○
　　　　　　戊 ○ ○
　　　　　　丁 ○ ○
右上訴人因被告等偽造有價證券案件，不服台灣高等法院中華民國九十年三月三十日
第二審更審判決（八十九年度重上更(三)字第七一號，起訴案號：台灣宜蘭地方法院檢
察署八十一年度偵字第一九０一號、第一九０二號、偵續字第一八號），提起上訴，
本院判決如左：
    主  文
原判決關於丙○○部分撤銷，發回台灣高等法院。
其他上訴駁回。
    理  由
一撤銷發回（丙○○）部分：
本件原判決認定告訴人陳慶蓮於民國七十九年間，委託林錦位（另案判決論處背信罪
刑確定）以其所有土地一筆為擔保，向葉添財（另案判決論處偽造有價證券罪刑確定
）借款新台幣（下同）二千萬元。同（七十九）年九月二十二日，由林錦位陪同陳慶
蓮至台北市○○○路○段一五０巷五號二樓葉添財住處與葉添財簽訂抵押權設定契約
書，由葉添財指定其胞姊己○○、甲○○○二人為登記抵押權人，並委託葉添財代辦
抵押權設定登記事宜，葉添財乃電召從事代書業務之被告丙○○攜帶二張未填發票日
與到期日，但已以支票機打好金額各為一千九百五十萬元及五十萬元（票號分別為一
四八九六及一四八九五）本票二紙，抵達葉添財住處，交由陳慶蓮在發票人欄簽名蓋
章，復由林錦位在其中一千九百五十萬元本票上蓋章背書，交付葉添財作為本次借款
之擔保，葉添財以一時無法籌措如此鉅款搪塞，當日並未付款。至同（九）月二十四
日，陳慶蓮因未取得借款，深感不安，表示不欲借款，要求取回上開二張本票及土地
所有權狀、印鑑證明等資料，葉添財為確保林錦位前向其借款所生之債權，竟藉詞推
拖，旋於翌（二十五）日辦妥抵押權設定登記。嗣因林錦位陸續向葉添財借款累積高
達二千二百萬元後逃匿無蹤，拒不清償，葉添財為確保對林錦位之債權，竟與丙○○
基於共同偽造有價證券並行使之犯意聯絡，由葉添財於七十九年九月三十日囑由丙○
○於葉添財住處，接續將前揭二張本票，偽填發票日均為七十九年九月三十日，偽填
到期日依序為八十年六月三十日及七十九年十二月三十日等情。因將第一審關於丙○
○部分之判決撤銷，先依刑法第五十九條減輕其法定刑，再適用中華民國八十年罪犯
減刑條例減其宣告刑，改判仍論處其共同意圖供行使之用，而偽造有價證券罪刑，固
非無見。
惟查：(一)、有罪之判決書，其所記載之事實及理由，前後必須互相適合，否則即屬理
由矛盾，其判決當然為違背法令，自足構成撤銷之原因。原判決於理由欄甲｜二｜(一)
，既先說明該五十萬元本票已不知下落，則該五十萬元本票當已無從勘驗核對筆跡，
乃竟又記載：「經以肉眼核對該五十萬元本票及一千九百五十萬元本票，除五十萬元
本票之發票日筆跡較細，應係以另一支筆所寫外，其餘筆勢均相同，應係出於同一人
之筆跡」，前後所載理由已見其矛盾。又共同正犯，指二人以上，彼此有犯意之聯絡
與行為之分擔，共同犯罪而言；亦即以自己共同犯罪之意思，參與構成要件或構成要
件以外之行為，或以自己共同犯罪之意思，事先同謀，而由其中部分之人實施犯罪行
為者，均為共同正犯。原判決於事實欄記載丙○○與葉添財「基於共同偽造有價證券
並行使之犯意聯絡」，亦即認明就行使偽造系爭二張本票部分，丙○○與葉添財間，
亦有犯意之聯絡，均為共同正犯；但於理由欄甲｜四，卻又說明丙○○並未參與行使
偽造有價證券之犯行，並執為撤銷第一審關於丙○○部分之判決，予以改判理由之一
，同有判決理由矛盾之違法。(二)、我國刑事訴訟法以採直接審理主義及言詞主義為原
則，故於同法第一百五十九條明定：「證人於審判外之陳述，除法律有規定者外，不
得作為證據。」考其立法目的，係在禁止證人以書面代替到庭陳述，俾使審理事實之
法院，為證據證明力之判斷時，能獲得正確之心證，而檢察官偵查中，並無證人得以
書面代替到案供證之規定，則證人於偵查中以書面代替直接言詞陳述，亦應認無證據
能力，不得採為判決之依據。原判決於理由欄甲｜二｜(二)，以證人林錦位書立之「事
實說明切結書」，採為認定丙○○犯行所憑證據之一。然該所謂「事實說明切結書」
，實為林錦位於八十一年二月十八日所書立，其內容係以書面代替到案言詞供證（八
十一年度偵字第七一三號卷第十八頁至第二十二頁），應無證據能力，原判決竟採為
證據，自屬於法有違。(三)、證據之證明力，依刑事訴訟法第一百五十五條第一項之規
定，雖由法院自由判斷，但法院行使此項判斷之職權時，並非可存乎一己之念而得漫
無限制，必須受經驗法則與論理法則支配之前提下，始得自由判斷形成確信之心證，
否則即屬違背證據法則之違背法令。陳慶蓮於八十年三月二十一日提出之告訴狀，載
明林錦位係於八十年一月八日畏罪潛逃，行蹤不明（八十年度偵字第六六五號偵查卷
影本第二頁反面）；林錦位背信及葉添財偽造文書一案，迭經第一審法院以八十一年
度訴字第二０八號及原審法院以八十四年度上更(一)字第六三號判決確定（上訴本院因
不合法，經程序判決駁回上訴），該案確定判決亦認「於八十年一月八日林錦位因債
務問題逃逸無蹤後，葉添財方與丙○○共同偽造系爭二張本票」（一審卷第三十二頁
，原審上更(二)卷第四十七頁反面、第四十八頁）。倘林錦位因積欠葉添財鉅額借款未
還而逃匿無蹤之時間確為八十年一月八日，原判決於事實欄復認明「因林錦位陸續向
葉添財借款，累積至鉅額款項約達二千二百萬元後逃匿無蹤，拒不清償，葉添財為確
保對林錦位之債權，竟與丙○○共同」為本件之犯行，則葉添財囑由丙○○偽填系爭
二張本票發票日及到期日之時間，自應在八十年一月八日林錦位逃匿以後。本院前次
發回意旨，已據此指出本件犯罪時間究係七十九年九月三十日或為八十年一月八日以
後，關乎有無中華民國八十年罪犯減刑條例之適用，應予根究明白。然原判決猶認林
錦位拒不清償借款逃匿後，葉添財為確保對林錦位之債權，與丙○○於七十九年九月
三十日為本件偽造本票之犯行，復未說明認定上開犯罪時間所憑之依據，似違證據法
則，且有判決理由不備之違誤。以上，或為檢察官上訴意旨所指摘，或為本院得依職
權調查之事項，應認原判決關於丙○○部分，仍有發回更審之原因。
二己○○、甲○○○、乙○○、戊○○、丁○○被訴行使偽造有價證券駁回部分：
按刑事訴訟法第三百七十七條規定，上訴於第三審法院，非以判決違背法令為理由，
不得為之。是提起第三審上訴，應以原判決違背法令為理由，係屬法定要件。如果上
訴理由書狀並未依據卷內訴訟資料，具體指摘原判決不適用何種法則或如何適用不當
，即應認其上訴為違背法律上之程式，予以駁回。
本件被告己○○、甲○○○、乙○○、戊○○、丁○○被訴行使前揭偽造之本票，認
均犯有刑法第二百零一條第二項之行使偽造有價證券罪嫌部分，原審本次更審結果，
認彼等此部分被訴犯罪皆屬不能證明，乃將第一審論處彼等共同行使偽造有價證券罪
刑之判決撤銷，改判均諭知無罪。檢察官不服提起第三審上訴，其上訴意旨略謂：己
○○、甲○○○、乙○○、戊○○、丁○○分別係葉添財之四姊、二姊、三姊夫、姪
兒、多年好友，未提供資金予陳慶蓮，竟對陳慶蓮所簽發之本票背書後持以行使，所
辯不知本票之真偽，與常情不符；己○○與乙○○間所稱借款之事實，與常情有違，
乙○○與戊○○間之調借現款供述，前後不一，乃臨訟串供，均難認確有債權債務關
係，彼三人明知該五十萬元本票係屬偽造而持以行使，甚為灼然；丁○○雖提出四張
支票欲證明曾借款一千九百五十萬元予葉添財，但僅由葉添財提供房地設定最高限額
六百萬元抵押權，且未扣取任何利息，違背常情，證人王茂村之證言，與丁○○所供
不符，顯係相互勾結，臨訟偽造，丁○○應亦明知該一千九百五十萬元本票係屬偽造
，為切斷陳慶蓮之抗辯而持以行使，要堪認定云云。然檢察官前揭上訴意旨所為事實
上之爭執，原判決已於理由欄乙｜三及四內，逐一加以指駁，說明不足執為己○○、
甲○○○、乙○○、戊○○、丁○○有罪認定之理由。此部分上訴意旨，置原判決明
確論斷於不顧，僅為單純事實上之爭執，就原判決諭知己○○、甲○○○、乙○○、
戊○○、丁○○無罪之理由，究竟如何違背何種法令，並無隻字片語敘及，殊難認已
具備得為上訴第三審之形式要件，應認此部分之上訴違背法律上之程式，予以駁回。
三己○○、甲○○○、乙○○、戊○○、丁○○被訴詐欺取財駁回部分：
按刑事訴訟法第三百七十六條所列各罪之案件，經第二審判決者，不得上訴於第三審
法院，此觀該法條之規定甚明。被告己○○、甲○○○、乙○○、戊○○、丁○○被
訴犯刑法第三百三十九條第一項之詐欺取財罪嫌部分，原判決皆諭知無罪。查該罪名
係屬刑事訴訟法第三百七十六條第四款之案件。依前揭說明，既經第二審判決，自不
得上訴於第三審法院。檢察官竟一併提起上訴，顯為法所不許，此部分亦應予以駁回
。
據上論結，應依刑事訴訟法第三百九十七條、第四百零一條、第三百九十五條前段，
判決如主文。
中      華      民      國    九十一    年      三      月     十四     日
                              最高法院刑事第十二庭
                                  審判長法官  張  淳  淙
                                        法官  謝  俊  雄
                                        法官  蘇  振  堂
                                        法官  吳  昆  仁
                                        法官  陳  世  雄
      右正本證明與原本無異
                                              書  記  官
中      華      民      國    九十一    年      三      月     十九     日
